【裁判字號】    97,交聲,475
【裁判日期】    970530
【裁判案由】    聲明異議
【裁判全文】
臺灣臺南地方法院交通事件裁定         97年度交聲字第475號
移送機關    交通部公路總局嘉義區監理所麻豆監理站
異議人即
受處分人    甲○○
上列受處分人因違反道路交通管理處罰條例案件，對於交通部公
路總局嘉義區監理所麻豆監理站民國97年5月8日所為之裁決處分
（處分案號：麻監裁罰字第裁75-MO0000000號），聲明異議，本
院裁定如下：
    主  文
原處分關於罰鍰新臺幣壹萬元部分撤銷，其餘異議駁回。
上開撤銷部分，甲○○不罰。
    理  由
一、原處分意旨略以：異議人即受處分人甲○○（下稱異議人）
    經警製單舉發於民國97年1月20日16時23分許，駕駛車號427
    7-MF自用一般小客貨車，於台南縣佳里鎮鎮○里○○路與佳
    南路口交岔處，因酒後駕車肇事經警當場測得其呼氣中酒精
    濃度高達每公升0.25毫克（MG/L）為警舉發。嗣經交通部公
    路總局嘉義區監理所麻豆監理站（下稱移送機關）復以其違
    規事實屬實，依照道路交通管理處罰條例第35條第1項第1款
    、第24條第1項第2款（原裁決書漏未記載）等規定，裁處異
    議人罰鍰新臺幣（下同）19,500元，吊扣駕駛執照24個月並
    施以道安講習等語。
二、本件異議意旨略以：
  (一)異議人固坦承97年1月20日16時23分許飲用酒類後駕車，然
    而，本件異議人所涉之酒後駕車公共危險案件，經移送臺灣
    臺南地方法院檢察署，以向臺南觀護志工協進會捐款10,000
    元，而受緩起訴處分，惟事後竟又遭移送機關裁決罰鍰19,
    500元，有違一事不二罰原則，請求撤銷交通罰鍰之處分。
  (二)且違反道路交通管理事件統一裁罰基準及處理細則第12條第
    1項第12款亦規定：駕駛汽車經測試檢定，其吐氣所含酒精
    濃度超過規定之標準值未逾每公升0.02毫克，應予勸導，免
    予舉發。異議人為警當場測得其呼氣中酒精濃度為每公升0.
    25毫克（MG/L），合於上開免舉舉發之條件。
  (三)異議人係70歲之貧困老人，過去未犯法，經此教訓後，當痛
    改前非，永不再犯，為此，聲明異議。
三、經查：
  (一)按汽車駕駛人，駕駛汽車經測試檢定有酒精濃度超過規定標
    準之情形者，處一萬五千元以上六萬元以下罰鍰，並當場移
    置保管該汽車及吊扣其駕駛執照一年；因而肇事致人受傷者
    ，並吊扣其駕駛執照二年；致人重傷或死亡者，吊銷其駕駛
    執照，並不得再考領，道路交通管理處罰條例第35條第1項
    第1款定有明文；次按汽車駕駛人飲用酒類後其吐氣所含酒
    精濃度超過每公升零點二五毫克（MG/L）者，不得駕車，道
    路交通安全規則第114條第2款定有明文。
  (二)本件異議人對於上揭酒後駕車之事實，為異議人所承認，並
    有台南縣警察局97年1月20日南縣警交字第M00000000號舉發
    違反道路交通管理事件通知單、台灣台南地方法院檢察署97
    年度偵字第4078號緩起訴處分命令通知書及臺灣高等法院被
    告前案紀錄表各1紙在卷可憑，故異議人飲用酒類後，於上
    開時、地駕駛自小客貨車，經員警測試檢定有酒精濃度超過
    規定標準即吐氣所含酒精濃度每公升0.25毫克之事實，即堪
    認定。而異議人於飲酒後，曾與人發生交通事故，致人受傷
    ，有台南縣警察局97年3月4日南縣警交字第M00000000號舉
    發違反道路交通管理事件通知單1份附卷可參，因此，縱警
    所測得異議人之吐氣所含酒精濃度每公升0.25毫克未超過標
    準值達每公升0.02毫克以上，亦未符合違反道路交通管理事
    件統一裁罰基準及處理細則第12條第1項第12款所規定免予
    舉發之要件。
  (三)又按95年2月5日生效之行政罰法第26條第1項規定：一行為
    同時觸犯刑事法律及違反行政法上義務規定者，依刑事法律
    處罰之。但其行為應處以其他種類行政罰或得沒入之物而未
    經法院宣告沒收者，亦得裁處之。究其立法目的，一行為同
    時觸犯刑事法律及違反行政法上義務規定時，由於刑罰與行
    政罰同屬對不法行為之制裁，而刑罰之懲罰作用較強，故依
    刑事法律處罰，即足資警惕時，實無一事二罰再處行政罰之
    必要，且刑事法律處罰，由法院依法定程序為之，較符合正
    當法律秩序，應予優先適用，但罰鍰以外之沒入或其他種類
    行政罰，因兼具維護公共秩序之作用，為達行政目的，行政
    機關仍得併予裁處。而緩起訴處分是否屬於行政罰法第26條
    第1項所規定之依刑事法律處罰？是否係屬同法條第2項規定
    之「不起訴處分」內涵之一？查：
  1.我國關於不起訴處分與緩起訴處分之規定，多見於刑事訴訟
    法，於該法法例之用語，均個別明列之，如刑事訴訟法第25
    5條第1項、第259條、第260條均屬之；易言之，在我國刑事
    訴訟法之體例上，並無將「不起訴處分」一詞包含「緩起訴
    處分」之情形。再依我國刑事訴訟法第253條之1規定，有關
    緩起訴處分，需具備(1)犯罪嫌疑充足，(2)斟酌刑法第五十七
    條所列事項，(3)為公共利益之維護，(4)以緩起訴為適當者（
    即適當性）等要件；尚與不起訴處分之要件有間；因之，倘
    認行政罰法第26條第2項規定之「不起訴處分」包含「緩起
    訴處分」之情形，是否已逾文義解釋之範圍，實有疑問。況
    關於緩起訴處分之要件、裁量之基準，與不起訴處分相較，
    均多有不同，至多應僅得視緩起訴處分為暫緩起訴之處分，
    而非不起訴處分。另行政罰法第26條第2項規定既未明文包
    含「緩起訴處分」之類型，而對於人民不利益之規定本不得
    任意加以擴張其適用，自不宜逕認行政罰法第26條第2項之
    規定於經緩起訴處分之情形亦有適用，始為允當，並符其立
    法理由。
  2.另按緩起訴處分於緩起訴處分之期間（即猶豫期間）僅發生
    形式之確定力，若符合刑事訴訟法第253條之3第1項之要件
    ，檢察官仍得依職權或依告訴人之聲請撤銷原處分，繼續偵
    查或起訴，且依同法條第2項規定檢察官撤銷緩起訴之處分
    時，被告已履行之部分，不得請求返還或賠償。而本件緩起
    訴處分期滿日係98年4月24日，有台灣高等法院被告前案紀
    錄表附卷可稽，而上揭原處分機關裁決日係97年5月8日，尚
    在緩起訴猶豫期間內，如認行政罰法第26條第2項列舉之不
    起訴處分包括「緩起訴處分」在內，則緩起訴猶豫期間內異
    議人已遵照檢察官命令繳交捐款之緩起訴處分金後，又受行
    政裁處罰鍰，苟事後遭撤銷該緩起訴處分，復經檢察官提起
    公訴，再受法院審判施以刑罰制裁，但異議人已繳交之捐款
    緩起訴處分金依刑事訴訟法第253條之3第2項之規定已不得
    請求返還，恐生「一事三罰」之危險。
  3.又對於酒後駕車，同一行為經交通裁決機關裁處罰鍰及吊扣
    駕照，復經檢察官為緩起訴並命向公益團體捐款者，該捐款
    部分係為履行檢察官為緩起訴處分命令，與受刑事處罰無異
    ，自不應再受行政裁罰，法院應撤銷交通裁決機關有關罰鍰
    部分之處分，並為該部分不罰之諭知，亦業據臺灣高等法院
    臺南分院於95年10月刑事庭庭務會議決議在案（參照臺灣高
    等法院臺南分院95年11月8日南分院洋文字第095000067 8號
    函附該決議）。
  4.從而，緩起訴處分並非行政罰法第26條第2項所稱之「不起
    訴處分」內涵之一。
  (四)本件異議人飲用酒類，已達不能安全駕駛動力交通工具之程
    度，竟仍駕駛上開自用小客貨車上路之事實，業經臺灣臺南
    地方法院檢察署檢察官以97年度偵字第4078號緩起訴處分在
    案，命異議人向財團法人臺南觀護志工協進會支付10,000元
    ，有該緩起訴處分命令通知書影本1紙在卷可按。從而，異
    議人酒後駕車之行為同時觸犯刑法及違反行政法上義務，並
    經檢察官緩起訴處分確定，揆諸前揭說明，裁處罰鍰部分自
    無從再適用行政罰之必要。惟異議人所支付之緩起訴處分金
    僅10,000元，未達道路交通管理處罰條例第92條第3項所訂
    最低罰鍰基準規定（依違反道路交通管理事件統一裁罰基準
    表之規定：小型車駕駛人違反處罰條例第35條第1項第1款之
    規定，其吐氣所含酒精濃度超過每公升0.25毫克以上，不到
    0.4毫克者，應裁處之最低罰鍰為19,500元），則依道路交
    通管理處罰條例第35條第8項之規定，異議人尚須補繳不足
    最低罰鍰之部分即9,500元，始為適法，原處分機關逕以異
    議人酒精濃度超過規定標準，對其裁處罰鍰超過9,500元，
    尚有未洽。另吊扣駕駛執照24個月及施以道安講習部分，係
    罰鍰以外對於預防再犯之行政罰，乃為抑止酒後駕車之不法
    行為，維護道路交通用路權人之生命、身體之安全法益，依
    行政罰法第26條第1項但書之規定，得裁處之併此敘明。
四、綜上，原處分機關上開超過9,500元罰鍰之行政裁罰，即有
    未洽，自應由本院撤銷原處分其中罰鍰10,000元部分（至於
    原處分罰鍰9,500元部分仍由異議人繳交），並為異議人不
    罰之諭知，以資適法。因此，異議人就原處分罰鍰9,500元
    部分之異議，並無理由，應予駁回。
五、據上論結，應依道路交通管理處罰條例第87條第2項、道路
    交通案件處理辦法第19條、第20條前段，裁定如主文。
中    華    民    國    97    年    5     月    30    日
                      交通法庭  法  官  陳淑勤
以上正本證明與原本無異。
如不服本裁定，應於送達後5日內，向本院提出抗告狀。
                                書記官  陳金堂
中    華    民    國    97    年    5     月    30    日


司法院資訊處製作；財團法人民間司法改革基金會備份。
